【裁判字號】    98,訴,784
【裁判日期】    981110
【裁判案由】    違反台灣地區與大陸地區人民關係條例等
【裁判全文】
臺灣屏東地方法院刑事判決               98年度訴字第784號
公  訴  人  臺灣屏東地方法院檢察署檢察官
被      告  甲○○
                    （現另案於臺灣屏東監獄竹田分監執行）
上列被告因違反臺灣地區與大陸地區人民關係條例等案件，經檢
察官提起公訴（98年度偵字第4699號），本院判決如下：
    主  文
甲○○無罪。
    理  由
壹、證據能力部分：
    按被告以外之人於審判外之言詞或書面陳述，除法律有規定
    者外，不得作為證據；惟被告以外之人於審判外之陳述，雖
    不符刑事訴訟法第159 條之1 至第159 條之4 之規定，而經
    當事人於審判程序同意作為證據，法院審酌該言詞陳述或書
    面陳述作成時之情況，認為適當者，亦得為證據，刑事訴訟
    法第159 條第1 項、第159 條之5 第1 項分別定有明文。經
    查，本判決下列所引用之被告以外之人於審判外之陳述或非
    供述證據，均經檢察官及被告於本院準備程序時明示同意有
    證據能力（見本院卷第20頁左面民國98年8 月5 日準備程序
    筆錄），本院審酌該具有傳聞證據性質之證據，並無任何違
    法取證之不當情形，以之作為證據使用係屬適當，認該等證
    據資料有證據能力，合先敘明。
貳、實體認定部分：
一、公訴意旨略以：被告甲○○明知大陸地區人民非經主管機關
    許可不得進入臺灣地區，分別為使大陸地區女子雷麗姍、唐
    彩云（另由臺灣屏東地方法院檢察署檢察官為緩起訴處分確
    定並強制出境）以配偶身分入境來臺，竟分別與邱文燕、張
    振雄（另經本院以96年度訴字第1445號判決確定）基於共同
    犯意之聯絡，由被告甲○○分別提供來回機票並許諾支付邱
    文燕、張振雄新臺幣（下同）5 萬元之代價，由邱文燕與雷
    麗姍、張振雄與唐彩云，分別在欠缺結婚真意之情形下，在
    大陸地區登記結婚並取得結婚證書。嗣再將結婚證書交由被
    告甲○○持向財團法人海峽交流基金會辦理認證並取得該會
    之公證書，復持上開結婚證書及公證書，於附表一所示之時
    間，分別至屏東縣內埔鄉戶政事務所辦理結婚登記，使不知
    情之該管公務員將「雷麗姍為邱文燕之配偶」、「唐彩云為
    張振雄之配偶」等不實事項，登載於職務上所掌之戶籍登記
    簿上及國民身分證上，足生損害於戶政機關對戶籍登記資料
    管理之正確性。嗣其等再填具「大陸地區人民入出臺灣地區
    申請書」，以團聚為由，向內政部入出國及移民署（下稱移
    民署）申請雷麗姍、唐彩云以邱文燕、張振雄之配偶名義入
    境來臺，雷麗姍、唐彩云於95年7 月1 日刑法修正前，即分
    別於附表二所示之時、地，非法入境來臺（甲○○所犯上開
    部分犯行，業經臺灣高等法院臺南分院以97年度上訴字第18
    4 號判決定應執行刑為有期徒刑2 年6 月）。嗣於95年7 月
    1 日刑法修正施行後，雷麗姍仍於95年12月4 日，以邱文燕
    配偶名義，持94年6 月16日核發之臺灣地區依親居留證，由
    高雄國際航空站非法入境臺灣地區；而唐彩云則於95年9 月
    29日，以張振雄配偶名義，持93年12月31日核發之臺灣地區
    依親居留證，由高雄國際航空站非法入境臺灣地區，因認被
    告甲○○此部份違反臺灣地區及大陸地區人民關係條例第15
    條第1 款之規定，涉犯同條例第79條第1 項之使大陸地區人
    民非法進入臺灣地區罪嫌。
二、按犯罪事實應依證據認定之，無證據不得認定其犯罪事實；
    又不能證明被告犯罪者，應諭知無罪之判決，刑事訴訟法第
    154 條第2 項、第301 條第1 項分別定有明文。次按事實之
    認定，應憑證據，如未能發現相當證據，或證據不足以證明
    ，自不能以推測或擬制之方法，為裁判基礎；且認定不利於
    被告之事實須依積極證據，苟積極證據不足為不利於被告事
    實之認定時，即應為有利於被告之認定；另認定犯罪事實所
    憑之證據，雖不以直接證據為限，間接證據亦包括在內，然
    無論直接證據或間接證據，其為訴訟上之證明，須於通常一
    般之人均不致有所懷疑，而得確信其為真實之程度者，始得
    據之為有罪之認定，倘其證明尚未達到此一程度，而有合理
    之懷疑存在，無從使事實審法院得有罪之確信時，即應由法
    院為諭知被告無罪之判決（最高法院40年臺上字第86號、30
    年上字第816 號、76年臺上字第4986號判例參照）。
三、公訴意旨認被告甲○○涉有臺灣地區及大陸地區人民關係條
    例第79條第1 項之使大陸地區人民非法進入臺灣地區罪嫌，
    無非係以證人雷麗姍、唐彩云、邱文燕、張振雄之證述，邱
    文燕及張振雄之戶籍資料、結婚登記申請書、海基會證明書
    、福建省寧德市蕉城區公證處結婚公證書、內政部警政署大
    陸地區人民申請來臺查詢資料及入境申請資料及被告甲○○
    之自白，為其主要論據。
四、訊據被告甲○○固坦承其於90年間收受報酬後為大陸地區人
    民雷麗姍、唐彩云尋找假結婚之人頭之情，惟堅決否認有使
    大陸地區人民雷麗姍於95年12月4 日、唐彩云於95年9 月29
    日非法進入臺灣地區之犯行，辯稱：雷麗姍、唐彩云假結婚
    拿到依親居留證後要再過來臺灣之加簽事宜，是她們和假老
    公的事情，與伊無關，伊並沒有參與或協助等語。經查：
  (一)邱文燕與大陸地區人民雷麗姍、張振雄與大陸地區人民唐彩
    云，先前分別在欠缺結婚真意之情形下，在大陸地區登記結
    婚並取得結婚證書，再將結婚證書交由被告持向財團法人海
    峽交流基金會辦理認證並取得該會之公證書，復持上開結婚
    證書及公證書，於附表一所示之時間，分別至屏東縣內埔鄉
    戶政事務所辦理結婚登記，嗣其等再填具「大陸地區人民入
    出臺灣地區申請書」，以團聚為由，向移民署申請雷麗姍、
    唐彩云以邱文燕、張振雄之配偶名義入境來臺，雷麗姍、唐
    彩云並分別於附表二所示之時、地，非法進入臺灣地區之事
    實，既為被告所不否認，並與證人邱文燕、雷麗姍、張振雄
    、唐彩云於警詢、偵訊時之證述互核相符（見屏東縣政府警
    察局屏東分局屏警分偵字第0960004631號卷【下稱警二卷】
    第4 至7 頁、第15至22頁、屏警分偵字第9600010117號卷【
    下稱警三卷】第42至47頁、第50至55頁，臺灣屏東地方法院
    檢察署96年度偵字第1380號卷【下稱偵二卷】第4 至7 頁、
    第26頁、96年度他字第302 號卷【下稱偵一卷】第133 頁、
    第144 至146 頁），另有邱文燕及張振雄之戶籍資料（見警
    二卷第54頁、警三卷第59頁）、結婚登記申請書（見警二卷
    第63頁、臺灣屏東地方法院檢察署96年度偵字第1716號卷【
    下稱偵三卷】第159 頁）、海基會證明書（見警二卷第64頁
    、偵三卷第160 頁）、福建省寧德市蕉城區公證處結婚公證
    書（見警二卷第65至66頁、偵三卷第161 頁）、入出國日期
    證明書（見偵三卷第264 頁）、內政部警政署大陸地區人民
    申請來臺查詢資料（見警三卷第22至27頁）在卷可稽，且經
    臺灣高等法院臺南分院以97年度上訴字第184 號判決認定在
    卷，有該判決書正本1 份附卷可考（見臺灣屏東地方法院檢
    察署98年偵字第4699號卷第2 至21頁），固堪認定。
  (二)惟臺灣地區與大陸地區人民關係條例第17條第1 項至第5 項
    有關居留、長期居留、或定居條件、程序、方式、限制、撤
    銷或廢止許可及其他應遵行事項之辦法，由內政部會同有關
    機關擬訂，報請行政院核定之，臺灣地區與大陸地區人民關
    係條例第17條第9 項定有明文，而依93年3 月1 日修正發布
    之「大陸地區人民在臺灣地區依親居留長期居留或定居許可
    辦法」第16條規定，臺灣地區依親居留證件，為大陸地區人
    民在臺灣地區依親居留期間之身分證明文件，其有效期間自
    入境或核發之日起算為2 年，並得同時發給6 個月效期之逐
    次加簽出入境證件；故大陸地區人民取得臺灣地區依親居留
    證件後，於依親居留期間欲出入臺灣地區，仍須申請逐次加
    簽出入境證加簽，始得為之。經查，本件大陸地區人民雷麗
    姍於95年12月4 日以邱文燕配偶名義進入臺灣地區，其先前
    於95年11月30日所提出之中華民國臺灣地區入出許可證加簽
    申請書，係由雷麗珊本人所署名而提出申請，而大陸地區人
    民唐彩云於95年9 月29日以張振雄配偶名義進入臺灣地區，
    其先前於95年9 月13日所提出之中華民國臺灣地區入出許可
    證加簽申請書，亦係由唐彩云本人所署名而提出申請，此有
    上開申請書各1 份在卷可佐（見本院卷第24、26頁）。是雷
    麗姍於95年12月4 日、唐彩云於95年9 月29日進入臺灣地區
    ，係由雷麗姍、唐彩云自行申請並取得移民署之許可後而為
    之，並無證據證明係由被告使渠等為之，亦難認被告對雷麗
    姍、唐彩云各該次進入臺灣地區之行為有何犯意聯絡、行為
    分擔或教唆、幫助實行之關係，被告前揭所辯尚非虛妄，自
    難逕以雷麗姍、唐彩云之假結婚及渠等於95年7 月1 日前之
    非法進入臺灣地區係由被告辦理一事，遽認被告亦有使雷麗
    姍於95年12月4 日、唐彩云於95年9 月29日非法進入臺灣地
    區之行為。
五、綜上，公訴人所提證據，不足認定被告有使大陸地區人民雷
    麗姍於95年12月4 日、唐彩云於95年9 月29日非法進入臺灣
    地區之行為，所指出證明之方法，亦無從說服本院形成被告
    有罪之心證，此外復查無其他積極證據足認被告有何違反臺
    灣地區及大陸地區人民關係條例第15條第1 款規定之犯行，
    參諸上開第二項說明，即應為被告有利之認定，而諭知無罪
    之判決。
六、至被告聲請傳喚邱文燕、張振雄，以證明本件被訴之犯行與
    其無關一事，惟本件事實依前揭證據已臻明確，即無傳喚邱
    文燕、張振雄到庭之必要，附此敘明。
據上論斷，應依刑事訴訟法第301 條第1 項，判決如主文。
本案經檢察官潘國威到庭執行職務。
中    華    民    國    98    年    11    月    10    日
                  刑事第三庭  審判長法  官  邱明弘
                                    法  官  戴韻玲
                                    法  官  李珮妤
以上正本證明與原本無異。
如不服本判決應於收受判決後10日內向本院提出上訴書狀，並應
敘述具體理由；其未敘述上訴理由者，應於上訴期間屆滿後20日
內向本院補提理由書（均須按他造當事人之人數附繕本）「切勿
逕送上級法院」。
中    華    民    國    98    年    11    月    10    日
                                    書記官  劉淑蓉
附表一：
┌──┬───────────┬──────┬───────────┐
│編號│    結婚登記申請人    │結婚登記時間│     結婚登記機關     │
│    ├──────┬────┤            │                      │
│    │大陸地區人民│  配偶  │            │                      │
├──┼──────┼────┼──────┼───────────┤
│ 1  │雷麗姍      │邱文燕  │90年 8月 3日│屏東縣內埔鄉戶政事務所│
├──┼──────┼────┼──────┼───────────┤
│ 2  │唐彩云      │張振雄  │90年11月27日│屏東縣內埔鄉戶政事務所│
└──┴──────┴────┴──────┴───────────┘
附表二：
┌──┬──────┬──────┬──────┬───────┬───┐
│編號│大陸地區人民│  入境時間  │  出境時間  │   入境地點   │接機人│
├──┼──────┼──────┼──────┼───────┼───┤
│ 1  │雷麗姍      │90年10月26日│91年4 月12日│高雄國際航空站│甲○○│
│    │            │            │            │              │邱文燕│
│    │            ├──────┼──────┼───────┼───┤
│    │            │91年6 月11日│91年12月12日│高雄國際航空站│      │
│    │            ├──────┼──────┼───────┼───┤
│    │            │92年3 月31日│93年3 月30日│高雄國際航空站│      │
│    │            ├──────┼──────┼───────┼───┤
│    │            │93年5 月1 日│94年7 月10日│高雄國際航空站│      │
│    │            ├──────┼──────┼───────┼───┤
│    │            │94年8 月4 日│95年12月1 日│高雄國際航空站│      │
├──┼──────┼──────┼──────┼───────┼───┤
│ 2  │唐彩云      │90年12月31日│91年6 月20日│高雄國際航空站│甲○○│
│    │            ├──────┼──────┼───────┼───┤
│    │            │91年8 月8 日│92年1 月26日│高雄國際航空站│      │
│    │            ├──────┼──────┼───────┼───┤
│    │            │92年5 月24日│95年9 月14日│高雄國際航空站│      │
└──┴──────┴──────┴──────┴───────┴───┘


司法院資訊處製作；財團法人民間司法改革基金會備份。
